【裁判字號】    99,訴,379
【裁判日期】    990519
【裁判案由】    殺人未遂
【裁判全文】
臺灣臺中地方法院刑事判決               99年度訴字第379號
公  訴  人  臺灣臺中地方法院檢察署檢察官
被      告  丁○○
指定辯護人  本院公設辯護人乙○○
上列被告因殺人未遂案件，經檢察官提起公訴（九十八年度偵字
第二九八四二號），本院判決如下：
    主    文
丁○○殺人未遂，處有期徒刑柒年。扣案之尖刀壹把，沒收。
    犯罪事實
一、丁○○前因懲治盜匪條例等案件，經本院以八十八年度訴字
    第六三六號判決處以應執行有期徒刑十二年二月確定（懲治
    盜匪條例有期徒刑九年，竊盜有期徒刑四年，偽造文書有期
    徒刑四月）；又因違反毒品危害防制條例案件，經本院以八
    十八年度訴字第一二八二號判決處以有期徒刑八月確定；復
    因搶奪案件，經本院以八十八年度訴字第一二七八號判決處
    以有期徒刑一年二月確定；另因妨害兵役治罪條例案件，經
    軍事地方法院處以有期徒刑八月確定；前開案件經本院以九
    十七年度聲減字第五四四號裁定就可減刑部分減刑後合併應
    執行有期徒刑十三年二月確定，於民國九十八年九月九日假
    釋付保護管束，於一百年十一月二十五日假釋方得期滿。詎
    其於假釋期間之九十八年十二月十七日晚間十一時三十分許
    ，騎腳踏車經過臺中縣大里市○○路四○之一號戊○○所開
    設之小吃店前，因戊○○所飼養之犬隻在小吃店門口對其吠
    叫，即持石頭丟擲該犬隻，戊○○與店內之客人丙○○聞聲
    前往查看，並制止丁○○繼續扔擲石頭，丁○○竟對戊○○
    、丙○○咆哮，而悻悻然離去。丁○○即返回臺中縣大里市
    ○○路八四之二號其住處內，將其所有之尖刀放置外套左側
    口袋，並將其所有之鋁棒放在海灘越野車上，再騎駛海灘越
    野車前去戊○○所經營小吃店。約略經過十分鐘，丁○○到
    達該小吃店店門口，即持鋁棒衝向戊○○欲歐打戊○○，丙○○在旁趕緊以手撥開丁○○所持之鋁棒，未料丁○○竟因
    此惱羞成怒，明知持刀朝人之胸腹部猛刺，極可能因傷及肺
    臟或肝臟等要害，或失血過多而生致人於死之結果，竟猶萌
    生殺人之犯意，趁丙○○不注意之際，取出外套左側口袋之
    尖刀，朝丙○○右胸猛刺一刀後再拔出，致丙○○受有胸部
    穿刺傷併右側氣血胸、肝臟第三級撕裂傷等傷害。嗣因戊○○大聲喊叫，店內客人甲○○聞聲走出店外查看，見丙○○
    與丁○○扭打，之後二人又滾倒到路旁，遂與負傷之丙○○
    合力制伏丁○○，並奪下丁○○所持之尖刀。經警方獲報前
    往處理，當場逮捕丁○○，並扣得丁○○所有供作案所用之
    尖刀一把，及其所有之鋁棒一支；復將丙○○送至仁愛醫療
    財團法人大里仁愛醫院急救，送醫時丙○○失血約五百西西
    ，若不立即處理恐有生命危險，經該醫院醫師緊急治療，且
    住院多日，始倖免於死。
二、案經臺中縣警察局霧峰分局報請臺灣臺中地方法院檢察署檢
    察官偵查起訴。
    理    由
一、程序部分：
  (一)按被告以外之人於審判外之言詞或書面陳述，除法律有規定
    者外，不得作為證據；又被告以外之人於偵查中向檢察官所
    為之陳述，除顯有不可信之情況者外，得為證據，刑事訴訟
    法第一百五十九條第一項及第一百五十九條之一第二項分別
    定有明文。查被害人丙○○於偵查中以證人身分具結向檢察
    官所為之陳述，被告及其指定辯護人並未主張有何不適當之
    處，且本院審酌該偵查筆錄作成時之情況，並無顯有不可信
    之情況，則依刑事訴訟法第一百五十九條之一第二項之規定
    ，為傳聞法則之例外，有證據能力，本院自得引為判決參考
    之依據。
  (二)按除顯有不可信之情況外，從事業務之人於業務上或通常業
    務過程所須製作之紀錄文書、證明文書，亦得為證據，刑事
    訴訟法第一百五十九條之四第二款定有明文。查仁愛醫療財
    團法人大里仁愛醫院診斷證明書一紙、中國醫藥大學附設醫
    院診斷證明書一紙、仁愛醫療財團法人大里仁愛醫院九十九
    年三月十八日仁總字第○九九○三○○五二號函附之診療說
    明書及病歷各一份，均係從事業務之人於業務上所製作之紀
    錄文書或證明文書，與其責任、信譽攸關，若有錯誤、虛偽
    ，該從事業務之人可能因此擔負刑事及行政責任，且該等文
    書經常處於可能受公開檢查之狀態，其正確性及真實之保障
    極高，故並無顯有不可信之情況，依上開規定，自得為證據
    ，併予敘明。
二、訊據被告丁○○固坦承於上開時、地，戊○○所飼養之犬隻
    對其吠叫，之後即持前揭尖刀、鋁棒至戊○○經營小吃店等
    情不諱，惟矢口否認有何殺人未遂犯行，辯稱：伊當時刀子
    放在口袋，伊沒有拿出刀子，後來發生扭打，刀子掉出來，
    可能是扭打拉扯時去刺到的，伊也不曉得是誰去刺到被害人
    丙○○云云。然查：
  (一)被告丁○○於警詢中辯稱：伊當時是拿一支鋁棒要打小狗，
    當時並沒有打到小狗，就被在該小吃店內三、四個人壓在地
    上，伊當時在掙扎一下子，然後過沒多久警方就到達現場，
    而該把刀子伊當時只有放在外套口袋並沒有拿出云云（參見
    警卷第七頁），又於偵查中辯稱：伊從那裡經過，狗吠伊，
    伊回家拿棍子要打小狗，對方三、四個人把伊壓在地上打，
    因為伊有帶一把刀放在左邊外套口袋，伊被壓住動不了，伊
    無法掙扎，對方把伊的刀子拿出來，警察到場時，對方還拿
    著刀子，伊不曉得為何被害人丙○○被刀子刺到肺部，到警
    局的時候他說他被刺到，扭打的時候可能是他們拿刀子出來
    動作過大去刺到，伊雙手拿棍子，哪有可能拿刀子出來云云
    （參見偵查卷第五頁）。惟被告既辯稱案發當時刀子都放在
    外套口袋內，都沒有將刀子拿出來，則被害人丙○○、證人
    戊○○、證人甲○○怎會知道被告外套口袋內藏有刀子，而
    將之取出交予警方？是被告前揭置辯，顯非可採。
  (二)被害人丙○○於偵查中以證人身分證稱：當天伊在證人戊○○小吃店吃薑母鴨，在晚上十一點多時，聽證人戊○○養在
    店門口的狗一直在叫，伊就和證人戊○○出去查看，看到被
    告騎腳踏車經過，並拿石頭扔擲證人戊○○養的狗，伊和證
    人戊○○就請被告趕快離開，不然怕會打到其他客人，結果
    被告反而大聲咆哮，但他就騎腳踏車離開，過了十分鐘，被
    告騎海灘越野車到店門口，伊和證人戊○○聽到狗又再叫，
    又出去查看，證人戊○○就問被告是怎麼回事，被告就突然
    拿起放在海灘車的鋁棒要打證人戊○○，伊怕蔡佩格被打，
    就趕緊向前，把被告的鋁棒撥開，沒有想到被告竟然把隨身
    所帶的刀子刺到伊胸口，又再把刀子拔出，那時伊只覺得好
    痛，且一直流血，被告又想要再刺伊第二刀，伊就趕快和被
    告扭打在一起，以免被刺到，後來證人甲○○見狀過來幫忙
    ，伊與證人甲○○才聯手制伏被告等語（參見偵查卷第二○
    、二一頁），復於本院審理時證稱：被告用石頭丟狗，丟的
    聲音很大聲，狗也在叫，伊與證人戊○○就出去看，看的時
    候，被告對伊與證人戊○○嗆聲，罵三字經，說伊沒有幾支
    毛，也嗆證人戊○○不要開店，他要找人來，過了十幾分鐘
    後，被告就拿棒球棍，騎四輪車過來，來的時候，刀子沒有
    拿出來，藏在身上，伊不知道他藏在哪裡，伊知道他拿棒球
    棍跑到廚房這邊，要打證人戊○○，伊上前去擋，棒球棍被
    伊擋掉落在地上，被告就拿刀出來，他從身上哪裡拿出來，
    伊沒有看到，他刺下去的時候，馬上就拔出來，伊就發現很
    痛，他又要再刺，伊就抓住他的手不讓他再刺，後來證人甲○○有幫忙搶刀，刀有被證人甲○○搶下來等語（參見本院
    卷第一二○頁背面）。則被害人丙○○指證被告持刀刺入其
    胸部情節前後一致，且被害人丙○○於九十八年十二月十八
    日因胸部穿刺傷併右側氣血胸，經送仁愛醫療財團法人大里
    仁愛醫院急救等情，有仁愛醫療財團法人大里仁愛醫院診斷
    證明書（參見警卷第十九頁）一紙，及仁愛醫療財團法人大
    里仁愛醫院九十九年三月十八日仁總字第○九九○三○○五
    二號函附之病歷一份（參見本院卷第四七至九七頁）在卷可
    憑，是被害人丙○○前開指證情節亦與其傷勢相符，比對被
    告不符常理之辯詞，堪信被害人丙○○所述為真。
  (三)證人戊○○於本院審理時證稱：被告從伊的店門口騎單車拿
    石頭丟伊的狗，伊就跑出來，伊跟被告講你趕快走，狗不會
    咬你，被告就用三字經罵伊，說不要讓伊開店，說他要叫人
    過來，要修理伊，伊想說伊跟他沒有關係，也不認識他，應
    該不會這麼嚴重吧，過了十分鐘，他就騎四輪的摩托車，就
    拿棒球棍衝過來要打伊，被害人丙○○就趕快跑出來，抓住
    被告的棒球棍，被害人丙○○與被告二人就在搶棒球棍，在
    地上滾來滾去，伊就看到被告手上有拿刀，伊沒有看到被告
    拿刀刺被害人丙○○的畫面，但有看到被告將刀從被害人丙○○身上拔出來的畫面，伊就叫證人甲○○出來，證人甲○○算是我的朋友，也是客人，被告丙○○、證人甲○○就壓
    住被告，伊就報警了等語（參見本院卷第一二四頁背面）；
    證人甲○○於本院審理時證稱：證人戊○○叫伊出來，說外
    面有打架，伊出來時，看到被告拿刀，伊第一反應就是先搶
    那把刀，第一眼看到被告與被害人丙○○站著抱在一起，伊
    出來時，已經看到刀了，伊看到刀第一反應就是握住被告拿
    著刀子的手，伊記得是右手，被告一直握住刀，伊拿了約五
    分鐘才把刀子拿下來，拿到刀之後，伊交給誰，伊忘記了，
    伊看到被害人丙○○、被告抱在一起時，地上有血跡，因為
    被害人丙○○叫很痛很痛，當時伊在搶刀，所以伊知道是被
    害人丙○○被刺到了等語（參見本院卷第一二七頁背面、第
    一二八頁），是證人戊○○、甲○○均證述被告有持刀行為
    ，且被害人丙○○及證人戊○○、甲○○均證稱被告持刀方
    式為「順向拿刀，虎口朝著刀尖」（參見本院卷第一二三、
    一二六、一二九頁背面），益見被告確有持刀行為，被告辯
    稱刀子一直在外套口袋，對方拿刀子出來動作過大去刺到云
    云，要無可採。
  (四)被告於本院行準備程序時辯稱：當天天色很暗，如何能證明
    是伊是刺被害人丙○○，請求勘驗現場云云。然被害人丙○○於本院審理時以證人身分證稱：伊被刺的地點在小吃店門
    口，門口就有日光燈，且大馬路也有路燈等語（參見本院卷
    第一二三頁背面、第一二四頁），證人戊○○亦證稱：伊店
    門口外照明是亮的，現場有路燈，還有伊店的日光燈等語（
    參見本院卷第一二六頁），復參以案發現場照片（參見警卷
    第二四頁），該小吃店門口確有日光照明，並無昏暗無法辨
    識之情事，是被告前揭置辯，委無可採。另因有案發現場照
    片附卷，故本院認無勘驗案發現場之必要，併予敘明。
  (五)證人戊○○雖於本院審理時證稱：伊看到被告有拔刀動作，
    當時被告與被害人丙○○係躺在地上云云（參見本院卷第一
    二五頁），而與被害人丙○○指證被告係站著時持刀刺入其
    胸部再拔出等語不符。然證人甲○○於本院審理時證稱：第
    一眼看到被告與被害人丙○○站著抱在一起，伊看到被害人
    丙○○、被告抱在一起時，有看到刀，地上有血跡，因為被
    害人丙○○叫很痛很痛，當時伊在搶刀，所以伊知道是被害
    人丙○○被刺到了等語（參見本院卷第一二七頁背面、第一
    二八頁），則證人甲○○出來時，看到被告與被害人丙○○
    站著抱在一起，被告手上持刀，地上有血跡，且被害人丙○○已在呼痛，顯見被害人丙○○此時已經受傷，足徵被害人
    丙○○指證被告係站著時持刀刺入其胸部再拔出等語為真，
    證人戊○○此部分證述顯係記憶有誤。證人戊○○與被害人
    丙○○之證述雖有上述出入，然當時事發突然，對於細節性
    事項難免記憶模糊，自不得以此而認證人戊○○與被害人丙○○所述完全不可採信。
  (六)按刑法上殺人罪與傷害人致死罪之區別，本視加害人有無殺
    意為斷，被害人所受之傷害程度，固不能據為認定有無殺意
    之唯一標準，但加害人之下手情形如何，於審究犯意方面，
    仍不失為重要參考資料，且不能因與被害人素不相識，原無
    宿怨，即認為無殺人之故意（最高法院二十年度非字第一○
    四號、五十一年度台上字第一二九一號判例意旨參照）。又
    按行為人對於構成犯罪之事實，明知並有意使其發生者，為
    故意，刑法第十三條第一項定有明文；刑法關於犯罪之故意
    ，係採希望主義，其中直接故意須犯人對於構成犯罪之事實
    具備明知及有意使其發生之兩個要件（最高法院二十二年上
    字第四二二九號判例意旨參照）。本件被告持以行兇之尖刀
    為金屬材質，尖銳鋒利，此有尖刀照片一張在卷可憑（參見
    本院卷第二五頁），並有該尖刀扣案可資佐證。又被告以該
    尖刀刺入被害人丙○○胸部，造成被害人丙○○胸部穿刺傷
    ，傷口長約三‧五公分，寬約一公分，深至少三公分，此有
    仁愛醫療財團法人大里仁愛醫院九十九年三月十八日仁總字
    第○九九○三○○五二號函附之診療說明書一紙在卷可憑（
    參見本院卷第四六頁），再觀諸仁愛醫療財團法人大里仁愛
    醫院檢附之被害人病歷資料中照片（參見本院卷第九七頁）
    ，該穿刺傷深及內臟，呈現皮開肉綻之狀態，並造成被害人
    丙○○右側血胸、肝臟第三級撕裂傷，此有中國醫藥大學附
    設醫院診斷證明書一紙（參見偵查卷第二三頁），足見被告
    當時用力甚猛，刺殺之心意甚為堅決，難認該傷勢係被告以
    尖刀不小心刺到被害人丙○○而成。復被告下手部位為人體
    胸部，造成被害人丙○○有深度穿刺傷，足徵被告下手之重
    ，客觀上應能預見足致人於死之結果；況胸腹腔內有肺、肝
    等重要器官，為人體要害部位，倘因受外力之穿刺，極易造
    成死亡之結果；且被害人受傷送醫後，到院時神智雖然清醒
    ，然因被害人受有穿刺傷，失血量約五百西西，如不立即處
    理手術恐有生命危險，此有上開診療說明書在卷可稽，足認
    被告刺殺被害人丙○○造成之傷勢足以造成被害人丙○○死
    亡之結果；且持扣案尖刀朝人之胸部猛刺，極易因失血過多
    或傷及臟器而導致死亡之結果，為一般人所明知，被告猶持
    上開尖刀猛刺砍被害人丙○○胸部，益見被告對其上開行為
    極易造成被害人丙○○死亡之結果，應有所預見及認識，並
    有意使其發生。再者，案發當時被害人丙○○並未持任何工
    具攻擊或防禦，若被告當時僅係出於傷害或恐嚇而無取人性
    命之意思，衡情可僅以該兇器作勢揮動比劃，或砍刺被害人
    丙○○身體其他並無重要器官之部位，即足供其洩憤，然被
    告卻反持扣案之可重創人身甚而危害人性命之尖刀，朝被害
    人丙○○胸部猛刺，縱本件衝突僅緣起於被害人丙○○阻止
    被告持鋁棒攻擊證人戊○○之細故，然被告客觀上已能預見
    被害人丙○○因其之上揭持刀猛刺行為而致死亡之結果，業
    如前述，則衡諸上情，被告既決意持該尖刀朝被害人丙○○
    之胸部刺去，且以足以使人喪失生命之手段實施之，雖被害
    人丙○○經緊急送醫救治，而倖免於死亡，仍無解於被告具
    有殺人犯意之認定。
  (七)綜上，本案事證明確，被告犯行洵堪認定，應依法論科。被
    告於準備程序中聲請檢定扣案尖刀上指紋云云，然被告於本
    院審理時供稱：尖刀插在棒球棍的海綿上，伊要拿棒球棍追
    狗時，就把刀子放在伊口袋等語（參見本院卷第一三三頁）
    ，被告既自承有碰觸扣案尖刀，則鑑定扣案尖刀上有無被告
    指紋已無實益，是本院認無送鑑定之必要，附此敘明。
三、按殺人未遂罪之成立，以有戕害他人生命之故意，著手於刺
    殺之實行而未發生死亡之結果為要件。被告以扣案尖刀猛刺
    被害人丙○○胸部，但未造成被害人丙○○死亡之結果，核
    被告所為，係犯刑法第二百七十一條第二項、第一項之殺人
    未遂罪。又被告著手實施殺人之行為而未致被害人死亡之結
    果，為未遂犯，依刑法第二十五條第二項之規定，減輕其刑
    。爰審酌被告僅因被害人丙○○阻止被告持鋁棒攻擊證人戊○○之細故，即持扣案之尖刀猛刺被害人丙○○之胸部，雖
    被害人丙○○經緊急送醫始未死亡，然被告持刀刺殺人體要
    害部位，手段兇殘，嚴重影響社會治安，所為實值非難，暨
    其智識、素行，犯後態度等一切情狀，量處如主文所示之刑
    。雖公訴檢察官對被告求處有期徒刑九年，惟本院考量被告
    刺殺被害人丙○○未遂所造成之傷勢，認檢察官求刑嫌稍過
    重，本院不予採納。扣案之尖刀一把，為被告所有供犯罪所
    用之物，業經被告自承在卷（參見本院卷第一三一頁），爰
    依刑法第三十八條第一項第二款宣告沒收；至扣案之鋁棒一
    支，雖為被告所有，然非供殺傷被害人丙○○所用之物，亦
    非違禁物，依法不得宣告沒收。
據上論斷，應依刑事訴訟法第二百九十九條第一項前段，刑法第
二百七十一條第二項、第一項、第二十五條第二項、第三十八條
第一項第二款，判決如主文。
中    華    民    國    99    年    5     月    19    日
                  刑事第十四庭  審判長法  官  陳得利
                                      法  官  何世全
                                      法  官  黃裕仁
以上正本證明與原本無異。
如不服本判決應於收受判決後十日內向本院提出上訴書狀，並應
敘述具體理由；其未敘述上訴理由者，應於上訴期間屆滿後二十
日內向本院補提理由書（均須按他造當事人之人數附繕本，切勿
逕送上級法院）。
                                      書記官  余怜儀
中    華    民    國    99    年    5     月    19    日
附錄論罪科刑法條
中華民國刑法第二百七十一條
殺人者，處死刑、無期徒刑或十年以上有期徒刑。
前項之未遂犯罰之。
預備犯第一項之罪者，處二年以下有期徒刑。

司法院資訊處製作；財團法人民間司法改革基金會備份。
